【裁判字號】    89,上易,1275
【裁判日期】    890126
【裁判案由】    過失傷害
【裁判全文】
臺灣高等法院刑事判決                      八十九年度上易字第一二七五號
    上  訴  人
    即  被  告  乙○○
    選任辯護人  陳怡安
右上訴人因業務過失傷害案件，不服台灣桃園地方法院八十八年度易字第七八二號，
中華民國八十九年一月二十六日第一審判決（起訴案號：台灣桃園地方法院檢察署八
十六年度偵字第一三八一六號），提起上訴，本院判決如左：
        主  文
原判決撤銷。
乙○○從事業務之人，因業務上之過失傷害人，處拘役伍拾日，如易科罰金，以參佰
元折算壹日，緩刑貳年。
        事  實
一、乙○○原係桃園縣桃園市「桃新醫院」之骨科醫師，為從事醫療業務之人。嗣有
    丁致良（民國八十六年四月十七日生，未滿二十歲之人）於八十六年四月十七日
    ，因在學校跑步摔倒，致左側尺骨骨折並橈骨頭脫位，而於是日送桃新醫院急診
    ，並由乙○○主治。乙○○即採徒手復位及石膏、鋼針內固定、長臂石膏外固定
    之方式為丁致良進行手術治療。丁致良於八十六年四月二十日出院後，曾於同年
    四月二十二日、二十六日、五月二日、五月九日覆診。及至八十六年五月二十三
    日回診時，經乙○○以Ｘ光追蹤後，發現丁致良橈骨頭仍脫位，尺骨癒合不良，
    遂於次日（五月十日）進行第二次手術。此時乙○○應注意丁致良之傷害須將尺
    骨骨折復位、長度復原，再以鋼釘釘於尺骨上，始能將脫位的橈骨頭復位，且依
    乙○○之學識及當時客觀環境，又無不能注意之情事，竟仍疏於注意，於拆除原
    固定之鋼釘後，未將尺骨骨折復位、長度復原，並僅將鋼釘釘於橈骨，致丁致良
    第二次手術後，仍受有左尺骨骨折癒合不正併左橈骨頭脫位之傷害。
二、案經丁致良之母甲○○訴由臺灣桃園地方法院檢察署檢察官偵查起訴。
        理  由
一、訊據被告即上訴人乙○○坦承係桃園縣桃園市「桃新醫院」之骨科醫師，被害人
    丁致良於八十六年四月十七日，因左側尺骨骨折並橈骨頭脫位，至桃新醫院急診
    時，負責主治，並採徒手復位及石膏、鋼針內固定、長臂石膏外固定為丁致良進
    行手術治療。丁致良出院後，於五月二十三日回診時，經以Ｘ光追蹤，發現丁致
    良橈骨頭仍脫位，尺骨癒合不良，乃於次日進行第二次手術。而於拆除原固定之
    鋼釘後，未將尺骨骨折復位長度復原，並僅將鋼釘釘於橈骨，致丁致良左尺骨骨
    折癒合不正併左橈骨頭仍然脫位等情。核與告訴人甲○○指訴情節相符，復有丁
    致良於桃新醫院、長庚醫院之病歷各一份，及各該醫院之Ｘ光片共十三張在卷可
    稽。雖被告矢口否認有過失傷害犯行，辯稱：八十六年五月二十四日第二次手術
    ，為避免丁致良受手術切開復位，在實施全身麻醉下，先以徒手復位將復發移位
    之骨頭復位，再配合鋼釘及石膏重新固定，乃因丁致良斷骨處長出之新骨未逾六
    週，並非十分堅硬，倘得順利復位，手術僅須半小時許。詎於開刀時，雖竭盡全
    力，嘗試各種手法，耗時已逾三小時，仍難以將移位之骨頭復位，又因麻醉時間
    已久，依當時狀況，已無法改採手術切開復位，只好另定時間進行切開復位手術
    。當時為丁致良手術，已盡醫療注意，亦不違背醫療常規及學理，行政院衛生署
    鑑定書及消費者文教基金會鑑定意見，容有誤認，不足為犯罪之證據等語。
二、惟查：
（一）本件經公訴人第一次送行政院衛生署醫事審議委員會（下稱醫事審議委員會）
      鑑定結果，認被告並無醫療過失，固有醫事審議委員會八十七年五月二十一日
      鑑定函在卷可稽。惟該次鑑定係指被害人丁致良於桃新醫院急診、住院至接受
      被告第一次及第二次手術均未提及「橈神經受傷」，至丁致良於八十六年五月
      卅一日改赴長庚醫院門診時，該院始提出橈骨頭半脫位疑似橈神經受傷。因橈
      神經受傷是因手術或外傷當時即已造成，無法判斷。而根據文獻報告，依丁致
      良所受之尺骨骨折併橈骨頭脫位之傷害造成橈神經受傷機率並非少見；且被告
      手術復位方法傷及橈神經之機會亦少，因認被告無醫療過失。依該份鑑定報告
      可知，該次鑑定係對丁致良「疑似橈神經受傷」與被告手術間之因果關係之判
      斷，殊與丁致良是否因被告之手術造成左尺骨骨折癒合不正併左橈骨頭脫位不
      能矯正，並造成左手與右手之長短不一之傷害無關，自不得據以認定被告為丁
      致良手術治療並無過失。
（二）經公訴人第二次送醫事審議委員會鑑定結果，關於丁致良「手術造成左尺骨骨
      折癒合不正併左橈骨頭脫位不能矯正」之部分，認桃新醫院鄭醫師（即被告）
      於第二次手術時，利用鋼針固定肱骨小頭及橈骨頭，亦不能完成橈骨頭之復位
      ，乃因此種傷害必須將尺骨骨折復位長度復原，才能將脫位的橈骨頭復位，單
      單固定肱骨小頭及橈骨頭，是無法復位的，因此才有長庚醫院第三次手術治療
      。故桃新醫院醫師乙○○於丁致良尺骨骨折併橈骨頭脫位之手術選擇方式有欠
      妥適。」有醫事審議委員會於八十八年一月十四日所為之鑑定書在卷可考。另
      經原審函請財團法人中華民國消費者文教基金會（下稱消基會）醫療糾紛處理
      委員會鑑定，該會亦認「桃新醫院對丁君施行之骨科手術，第一次及第二次所
      採行之固定方式有不妥之處，橈骨實亦未完全復位，如桃新醫院之手術以較穩
      定的固定方法並盡量以骨折之兩端加以較好之復位，應不至令丁君有後續至長
      庚醫院再次手術之必要。」，亦有該會八十八年十二月十六日八八年總申字第
      ０一０一號函在卷可憑。按醫事審議委員會為國家醫學最高鑑定機關；消基會
      醫療糾紛處理委員會係醫學、法學、社會學、心理學諸專家組成，該等機關之
      鑑定，自具有公信力。則被告為丁致良實施第二次手術時，應注意依丁致良當
      時之症狀，須將尺骨骨折復位、長度復原，再將鋼釘釘於尺骨上，始能將脫位
      的橈骨頭復位；且依被告專業知識及當時客觀環境，亦無不能注意之情形，被
      告竟仍疏於注意，於拆除原固定之鋼釘後，未依一般醫界所共認之治療方法即
      「須將尺骨骨折復位、長度復原，再將鋼釘釘於尺骨上」，自行採用徒手復位
      之治療方式，未將尺骨骨折復位長度復原，並僅將鋼釘釘於橈骨，致丁致良左
      尺骨骨折癒合不正併左橈骨頭脫位，被告顯有過失。被告辯稱已盡注意義務；
      醫事審議委員會及消基會醫療糾紛處理委員會所為之鑑定不足憑信，均無可採
      。
（三）雖醫事審議委員會第二次鑑定認被告第一次手術時，固定骨折處之鋼釘不夠堅
      固；且消基會醫療糾紛處理委員會亦認「桃新醫院對丁君施行之骨科手術，第
      一次及第二次所採行之固定方式有不妥之處，橈骨實亦未完全復位，如桃新醫
      院之手術以較穩定的固定方法並盡量以骨折之兩端加以較好之復位，應不至令
      丁君有後續至長庚醫院再次手術之必要」。惟本院就(一)被告辯稱丁致良骨折治
      療方式主要有「徒手復位及石膏、鋼針內固定及長臂石膏外固定」及「切開復
      位與鋼皮螺絲固定」二種，本案被告就丁致良骨折受傷情形，採「徒手復位及
      石膏、鋼針內固定及長臂石膏外固定」之方式，是否合於一般常情？(二)行政院
      衛生署醫事審議委員會第二次鑑定書中載稱：「桃新醫院鄭醫師於第一次骨折
      施行手術時，選用鋼釘固定骨折處，因固定不夠堅固，造成骨折處不能完成復
      位，尺骨長度未能還原（較原來短），因此手術後橈骨頭依舊脫位」，是否表
      示被告第一次施行手術有「鋼釘固定處不夠堅固」，函詢醫事審議委員會，據
      該會函覆：依醫師乙○○辯稱為丁致良骨折之治療方式係屬實，並合乎一般醫
      療常規。本委員會前次鑑定意見中，認為鄭醫師於第一次骨折施行手術時，選
      用鋼釘固定骨折處，因固定不夠堅固，造成骨折處不能完成復位，係事實陳述
      ，但醫師乙○○有為丁致良施打石膏加強固定，惟所施打之石膏會因病患之活
      動增大或患肢消腫等因素而產生移位之可能。」有行政院衛生署八十九年九月
      二十六日衛署醫字第○八九○○二○一○○號函暨鑑定書在卷可稽（見本院卷
      ）。按治療疾病倘有多種方式，醫生自得本於自身之專業知識判斷，選擇認為
      最為有效之治療方式，設所選擇之治療方式效果不佳，亦屬專業能力不足，而
      非醫療過失。依上開鑑定函所稱，骨折治療方式主要既有「徒手復位及石膏、
      鋼針內固定及長臂石膏外固定」及「切開復位與鋼皮螺絲固定」二種，被告為
      丁致良第一次施行手術所選擇之治療方式，既合於一般醫療常規，自不得以丁
      致良手術後骨折癒合不正，橈骨仍然脫位，即認被告具有過失。再該鑑定函所
      載「固定不夠堅固」，係以被告為丁致良手術，並以鋼釘、石膏固定後，丁致
      良橈骨又發生脫位為依據。惟丁致良於第一次手術後，曾先後四次到桃新醫院
      覆診，前四次均未發現任何異狀現象，迨至第五次回診時，始發現橈骨有脫位
      現象，顯見脫位原因係發生於第四次至第五次回診之間，而非被告為丁致良施
      行第一次手術時固定不夠堅固所致。況該鑑定函亦稱：固定不夠堅固係可能因
      病患之活動增大或患肢消腫等因素而產生移位。則丁致良於第四次至第五次回
      診間發生脫位原因，自可能係因自身活動增大或患肢消腫所致。公訴人認被告
      於八十六年四月十七日為丁致良施行手術時，選用鋼釘固定骨折處，因固定不
      夠堅固，造成骨折處不能完成復位，尺骨長度未能復原（較原來短），致手術
      後橈骨頭依舊脫位，要屬速斷。至公訴人第二次送醫事審議委員會鑑定，該會
      雖認「丁致良之橈神經損傷究係因被告第二次手術時所造成，抑或丁致良受傷
      當時即已造成，繫諸丁致良受傷後其拇指能否伸直，及被告第一次手術後其拇
      指是否仍能伸直，該會無法驟下判斷」，本院認該等結論，繫於丁致良之片面
      回答，丁致良與被告間復有本件訴訟，自不應以丁致良主觀陳述資為被告過失
      之依據，併此敘明。
（四）被告辯護人另稱：丁致良原即受左側尺骨骨折並橈骨頭脫位，被告為丁致良實
      施第一次手術後，因不明原因致丁致良左尺骨骨折癒合不正併左橈骨頭脫位之
      情形，被告始為丁致良進行第二次手術。而被告實施第二次手術時，於拆除原
      固定之鋼釘後，復採保守療法即徒手復位方式。因該方式未達預期效果，始以
      鋼釘釘於丁致良之橈骨。惟第二次手術失敗，對於丁致良既存病況，並無造成
      更進一步之傷害及影響。況被告以鋼釘釘於丁致良之橈骨，無法將脫位的橈骨
      頭復位，固非正確之治療方式。然該鋼釘經抽掉後，即不生任何傷害，並僅於
      橈骨上多一小洞而已。則被告第二次手術失敗，與丁致良原受有之傷害顯無因
      果關係等語。惟丁致良之左尺骨骨折並橈骨脫位，係自身跌倒所致；而被告為
      丁致良實施第一次手術，並無過失，固經查明如前。然被告為丁致良施行第二
      次手術時，依一般醫界所共認之治療方法，須「將尺骨骨折復位、長度復原，
      再將鋼釘釘於尺骨上」，始能將丁致良脫位的橈骨頭復位。倘被告為丁致良實
      施第二次手術時，遵照醫學常規治療方式，丁致良「左尺骨骨折癒合不正併左
      橈骨頭脫位之症狀」即能治癒。被告竟疏於注意丁致良當時之症狀，未採一般
      醫界所共認之治療方法，自行採用徒手復位之治療方式，未將尺骨骨折復位長
      度復原，並僅將鋼釘釘於橈骨，致丁致良仍留有左尺骨骨折癒合不正併左橈骨
      頭脫位之傷害。被告第二次手術已屬錯誤治療，而非單純選擇不當。被告就丁
      致良未能治癒之傷害，自應負過失責任，並與丁致良所留之傷害間有相當因果
      關係。被告辯護人此部分所辯，要無可採。
三、核被告所為，係犯刑法第二百八十四條第二項前段之業務過失傷害罪。原審據以
    論罪科刑，固非無見。惟被告為丁致良實施第一次手術時，並無過失，原審認被
    告此部分亦成立業務過失傷害犯行，尚有未洽。被告上訴意旨，否認犯罪，雖無
    理由。然原判決既有可議，自應由本院將原判決撤銷改判。爰審酌被告犯罪動機
    、目的、手段、所生危害及犯罪後態度等一切情狀，量處如主文第二項所示之刑
    ，並諭知易科罰金之折算標準，以示懲儆。末查被告未曾受有期徒刑以上刑之宣
    告，有台灣高等法院檢察署刑案紀錄簡覆表在卷可考。乃因一時失慮，致犯刑章
    ，經此科刑後，應足資警惕，信無再犯之虞，因認所宣告之刑以暫不執行為適當
    ，爰併宣告緩刑二年，以啟自新。
據上論斷，應依刑事訴訟法第三百六十九條第一項前段、第三百六十四條、第二百九
十九條第一項前段、刑法第二百八十四條第二項前段、第四十一條、第七十四條第一
款，罰金罰鍰提高標準條例第一條前段、第二條，判決如主文。
本案經檢察官李金定到庭執行職務。
中     華     民     國     八十九    年      十一    月      二        日
                              臺灣高等法院刑事第十四庭
                                  審判長法  官  陳  祐  輔
                                        法  官  蔡  國  在
                                        法  官  陳  國  文
右正本證明與原本無異。
不得上訴。
                                        書記官  蔡  棟  樑
中     華     民     國     八十九    年      十一    月      三        日
附錄：本案論罪科刑法條全文
刑法第二百八十四條第二項前段：
從事業務之人，因業務之過失傷害人者，處一年以下有期徒刑、拘役或一千元以下罰
金。


司法院資訊處製作；財團法人民間司法改革基金會備份。
